【裁判字號】    97,上更(一),9
【裁判日期】    970403
【裁判案由】    強盜等
【裁判全文】
臺灣高等法院刑事判決               97年度上更(一)字第9號
  上  訴  人
  即  被  告  甲○○
                      （現另案於臺灣新竹監獄執行中）
  選任辯護人  陳由銓律師
上列上訴人因強盜等案件，不服臺灣新竹地方法院95年度訴字第
106號，中華民國95年6月30日第一審判決（起訴案號：臺灣新竹
地方法院檢察署94年度偵字第6533號），提起上訴，經判決後，
由最高法院發回更審，本院判決如下：
    主  文
原判決關於甲○○部分撤銷。
甲○○共同攜帶兇器竊盜，累犯，處有期徒刑年。扣案之Ｔ型
起子壹把，沒收之。
    事  實
一、甲○○前於民國（下同）88年間因竊盜及偽造文書等案件，
    經分別被判處有期徒刑10月及2年，並定應執行有期徒刑2年
    8月確定，入監執行後，於90年3月26日因縮短刑期假釋出監
    ，又於93年間因妨害自由及違反毒品危害防制條例等案件，
    經分別被判處有期徒刑3月及6月，並定應執行有期徒刑 8月
    確定，於 94年5月15日縮短刑期執行完畢。詎許金龍猶不知
    悔改，復與許石獅（業經判處罪刑確定）共同意圖為自己不
    法所有之犯意聯絡，於 94年12月12日6時30分許，由甲○○
    攜帶其所有客觀上足以對人之生命、身體具有危險性之Ｔ型
    起子乙把，共同前往乙○○位於新竹縣湖口鄉○○村○○路
    518 號住處，經由攀爬該址隔壁住處圍牆之方形洞孔，而侵
    入乙○○住處整修中無門鎖之三樓，再自三樓下樓進入二樓
    房間（侵入住宅部份未據告訴），竊取乙○○所有放置於該
    房間內之黃金手鍊4條、手機1支及現金約新臺幣（下同）11
    0,000餘元等物，得手後，適乙○○進入2樓房間而察覺上情
    ，出手欲抓住甲○○及許石獅二人，惟甲○○及許石獅為脫
    免逮捕，竟出手毆打乙○○，雙方因而發生扭打，致乙○○
    受有頭部外傷、臉部擦傷、右手及左肩挫傷等傷害（傷害部
    分業據乙○○於原審法院審理時撤回告訴），旋甲○○及許
    石獅往樓下逃跑，乙○○自後追趕，並大喊『小偷』，嗣在
    一樓與聞聲衝出之家人，共同將甲○○制伏逮捕，而許石獅
    則趁隙逃逸，經警獲報抵達現場後，當場在甲○○身上起獲
    所竊得之現金 48,300元及黃金手鍊4條，並扣得甲○○所有
    攜帶之T型起子1把，因而查悉上情。
二、案經新竹縣警察局竹北分局報請臺灣新竹地方法院檢察署檢
    察官偵查起訴。
    理  由
一、上揭上訴人即被告甲○○如何於上開時地與共犯許石獅以上
    述方式侵入告訴人乙○○上址住處，而竊取告訴人乙○○所
    有現金、黃金手鍊等財物之事實，業據上訴人即被告甲○○
    於警詢及偵審時坦承不諱，核與告訴人乙○○先後於警詢、
    偵查中、原審法院審理時及本院審理時指、證述被告如何以
    攀爬其位於上址住處隔鄰圍牆之方形洞孔，而侵入其住處整
    修中無門鎖之三樓，再自三樓下樓進入二樓房間，竊取上開
    財物，得手後，旋遭其發現而欲予以逮捕時，遭被告甲○○
    及共犯許石獅出手毆打，致使其因而受有上述之傷害，而被
    告甲○○於往樓下逃跑時，在一樓遭其及聞聲趕至之家人當
    場制伏逮捕，而共犯許石獅則趁隙脫逃等情節大致相符，並
    有現場照片七幀、告訴人乙○○出具之贓物認領保管單乙紙
    等在卷可參，而經警獲報抵達現場後，並當場在被告身上起
    出所竊得之現金48,300元及黃金手鍊4條，暨扣得T型起子一
    把，是被告上揭自白堪認與事實相符，而堪採信。至被害人
    乙○○所失竊之財物若干，雖被告甲○○供稱：伊只有偷當
    時被查到的現金四萬多元及金手鍊四條，伊不知道許石獅偷
    多少錢云云，而同案被告許石獅亦否認當時有自現場攜走何
    財物，依同案被告許石獅於原審法院審理時供稱：伊逃逸的
    時候，身上沒有任何東西，當時在房間裡面，有一罐裝茶葉
    的罐子，伊偷到的東西都放在裡面，因為乙○○進來，伊很
    害怕，就跑出去，沒有拿罐子，伊確定沒有拿手機放進去。
    ‧‧‧伊身上沒有偷到東西，因為那時進去以後，就跟甲○
    ○說搜到的財物統一放在一起云云（見原審卷第181頁、第
    185頁），惟依證人乙○○於原審法院審理時證稱：房間裡
    的那瓶茶葉罐本來就有放一些零錢以及幾百元紙鈔，事後伊
    有檢查那個茶葉罐跟原來的情形一樣，只是位置有變動而已
    ，伊放在櫃子上面被拿下來放在床上，但是沒有放其他的東
    西進去云云（見原審卷第181頁），足見該茶葉罐本即為告
    訴人家中存放零錢及百元散鈔所用之物，而依現場照片所示
    ，該茶葉罐僅置有紅色之百元鈔，並無千元鈔，顯非如共犯
    許石獅所述，將竊得之款項置於其內，再者，系爭茶葉罐於
    案發後係置於二樓房間床上，而以被告甲○○與同案被告許
    石獅二人係侵入他人住宅行竊，為免行蹤曝光，理應於竊得
    財物後，迅速離開現場，實無至房間內每一處所搜括財物後
    復返回床邊置入茶葉罐之理，此觀之被告甲○○亦未將竊得
    之財物放置於茶葉罐內，而係置於自己身上已明，足徵同案
    被告許石獅亦係將竊得之財物置於身上後逃逸，又關於失竊
    財物部分，依告訴人乙○○於警詢時指稱：伊失竊之財物，
    金飾手鍊4條約值30,000元及現金約85,000元遭竊云云（見
    偵查卷第14頁）；復於偵查供中稱：伊現金約70,000、80,0
    00元、手機也被偷走云云（見偵查卷第82頁），嗣於原審法
    院審理時以證人身分具結證稱：伊失竊的財物約80,000元、
    手機1支及現場找到的黃金手鍊4條。‧‧‧不包括領回的48
    , 300 元，失竊未起出的金額還有大約70,000元，故失竊現
    金的總額大約是110,000多元。伊在偵查中所述失竊 70,000
    、80,000元是指被偷沒拿回來的錢。‧‧‧伊回去家裡才發
    現手機也不見了，當時筆錄做完了，警察沒有再就此做筆錄
    ，因為警察告訴伊如果要查手機要有序號，但是伊沒有序號
    ，所以就沒有辦法查云云（見原審卷第172頁至第174頁），
    依證人乙○○上揭所述，就失竊現金之數額歷次所陳大致相
    符，而就失竊手機部分亦於警詢時即向警表示失竊之情，應
    無刻意灌水虛報之虞，參以證人同時證稱家中係從事商業行
    為並有參與互助會等情，是以證人當可確認家中原本存放之
    現金大約數額，而共犯許石獅並非當場被逮捕，故其逃逸時
    身上攜帶何物已不得而知，惟其既自承已搜括部分財物，而
    被告與共犯許石獅間亦互相不知對方竊得何物，且對竊得財
    物之置放方式及黃金手鍊由何人搜括取得等情所述均互有予
    盾，自應以證人乙○○上揭所述較為可採。
二、按刑法第329條之規定旨在以刑罰之手段，保障人民之身體
    自由、人身安全及財產權，免受他人非法之侵害，以實現憲
    法第8條、第22條及第15條規定之意旨。立法者就竊盜或搶
    奪而當場施以強暴、脅迫者，僅列舉防護贓物、脫免逮捕或
    湮滅罪證三種經常導致強暴、脅迫行為之具體事由，係選擇
    對身體自由與人身安全較為危險之情形，視為與強盜行為相
    同，而予以重罰。至於僅將上開情形之竊盜罪與搶奪罪擬制
    為強盜罪，乃因其他財產犯罪，其取財行為與強暴、脅迫行
    為間鮮有時空之緊密連接關係，故上開規定尚未逾越立法者
    合理之自由形成範圍，難謂係就相同事物為不合理之差別對
    待。經該規定擬制為強盜罪之強暴、脅迫構成要件行為，乃
    指達於使人難以抗拒之程度者而言（參照司法院大法官會議
    釋字第630號解釋意旨）。查本件被告甲○○與共犯許石獅
    間因侵入告訴人乙○○之住處二樓為竊盜犯行，得手後，適
    告訴人乙○○進入二樓房間而察覺，出手欲抓住被告甲○○
    及許石獅二人時，被告甲○○二人為脫免逮捕，即出手毆打
    告訴人乙○○，雙方因而發生扭打，致告訴人乙○○受有頭
    部外傷、臉部擦傷、右手及左肩挫傷等傷害，而於被告甲○
    ○及共犯許石獅往樓下逃跑時，告訴人乙○○並即自後繼續
    追趕，並大喝『小偷』，而與聞聲衝出之家人，共同將被告
    甲○○當場制伏逮捕等情，此據證人即告訴人乙○○指述綦
    詳在卷，並有告訴人乙○○提出之財團法人天主教湖口仁慈
    醫院出具之診斷證明書乙紙在卷可稽，而依告訴人乙○○於
    警詢時指稱：當時約94年12月12日6時30分許，伊上2樓臥室
    內拿錢時，發現甲○○與許石獅正在房間內行竊伊的財物，
    兩人發現伊後便毆打伊，甲○○與伊扭打到1樓被伊壓住後
    請求伊原諒他，另一名男子許石獅便從大門口逃跑云云（見
    偵查卷第14頁）；復於偵查中指稱：當天有二人到伊住處偷
    東西，伊在1樓工作，他們在2樓偷東西，他們是從隔壁爬到
    伊住處2 樓，他們2人有攻擊伊，伊進入房間時，2人聯手打
    伊，所以伊追到樓下，抓到其中 1名云云（見偵查卷第81頁
    至第82頁）；嗣於原審法院審理時證稱：當天早 上6點多，
    伊上樓到 2樓房間，進入房間就看到被告二人，大家的距離
    很近，幾乎已經面對面了，差不多 1公尺左右的距離，許石
    獅在伊的右手邊，甲○○在左手邊靠牆的地方，伊跨步向前
    ，想要1手抓1個，伊 2個人都想要抓，接著許石獅先徒手打
    伊的頭，之後，甲○○也徒手打伊的頭部，我們 3個人就扭
    打在一起，伊喊『小偷』之後，他們兩個人就往樓下跑，伊
    追下去，許石獅跑在前面，甲○○跑在後面，伊有抓到甲○
    ○…伊兒子聽到伊喊小偷就衝出來，我們追下去，在樓下快
    到客廳那裡，伊先追到甲○○並把他壓在地上，伊將甲○○
    壓在地上時，他已經沒有辦法打伊，因為伊和伊兒子以及其
    他家人聯合把甲○○壓制住，他只是掙扎，當時許石獅本來
    已經跑出去門外，又跑進來，看到伊家人都已經在客廳壓制
    住甲○○，他就跑出去，沒有再做其他動作云云（見原審卷
    第 171頁），依告訴人乙○○上揭指、證述，其於撞見被告
    甲○○及共犯許石獅二人竊盜犯行時，即出手欲抓住被告甲
    ○○等人，被告甲○○二人為脫免逮捕，雖即出手毆打告訴
    人乙○○，惟告訴人乙○○予以抗拒致雙方發生扭打，並大
    聲呼喊『小偷』，旋被告甲○○及共犯許石獅往樓下逃逸時
    ，告訴人乙○○並即自後追趕，而與聞聲衝出之家人，於一
    樓共同將被告甲○○制伏逮捕，顯見被告甲○○及共犯許石
    獅二人雖因竊盜犯行遭發覺，為脫免逮捕而出手對告訴人乙
    ○○毆擊，惟依告訴人乙○○予以抗拒，並與被告甲○○等
    二人扭打，惟被告甲○○等二人乃欲在脫免逮捕，僅係為期
    排除告訴人乙○○之糾纏，是被告甲○○等二人雖對告訴人
    乙○○施強暴，然尚未達使告訴人乙○○難以抗拒之程度，
    依上開大法官會議解釋之意旨，自難以刑法第 329條之準強
    盜罪相繩。
三、按刑法第321條第 1項第3款之攜帶兇器竊盜罪，係以行為人
    攜帶兇器竊盜為其加重條件，此所謂兇器，其種類並無限制
    ，凡客觀上足對人之生命、身體、安全構成威脅，具有危險
    性之兇器均屬之，且祇須行竊時攜帶此種具有危險性之兇器
    為已足，並不以攜帶之初有行兇之意圖為必要。查Ｔ型一字
    起子尖端為金屬製品，為質地堅硬之金屬製品，若持以行兇
    ，客觀上對於人之生命、身體安全具有危險性，應屬兇器。
    是核被告甲○○所為，係犯刑法第 321條第1項第3款之攜帶
    兇器之加重竊盜罪（至公訴意旨原併指訴被告甲○○以逾越
    門扇之方式侵入上開告訴人住處竊取財物，因認被告並有刑
    法第 321條第1項第2款加重竊盜罪之加重要件，惟按刑法第
     321條第1項第2款所謂「毀越」門扇，其「越」指踰越而言
    ，如係從門走入或開鎖啟門入室，均不得謂為踰越門扇（參
    照最高法院77年度臺上字第1130號判決意旨）。經查，被告
    甲○○等二人係以攀爬告訴人乙○○位於新竹縣湖口鄉○○
    村○○路 518號住處隔鄰圍牆之方形洞孔，而侵入該住處整
    修中無門鎖之三樓，再自三樓下樓進入二樓房間，依上揭說
    明，被告並無逾越何門扇之行為，自不構成毀越門扇，且查
    原公訴意旨指訴被告毀越門扇部分，並經公訴人於原審法院
    95年 6月22日審理程序中當庭減縮，附此敘明）。至公訴意
    旨雖認被告甲○○所為係犯刑法第三百三十條之加重準強盜
    罪，惟被告為脫免逮捕，對逮捕其之人乙○○所施之強暴行
    為，並未達於使告訴人乙○○難以抗拒之程度，則其行為尚
    與刑法第三百三十條準強盜罪之構成要件有間，惟本件公訴
    人指訴之犯罪事實，已包括被告上揭竊盜之犯罪事實，爰依
    刑事訴訟法第 300條規定變更起訴法條。又被告甲○○與共
    犯許石獅間，就上開竊盜犯行，有犯意聯絡及行為分擔，均
    為共同正犯。而查被告行為後，刑法業於94年2月2日修正公
    佈，並於95年7月1日施行，修正前刑法第28條規定：「二人
    以上共同『實施』犯罪之行為者，皆為共同正犯。」修正後
    為：「二人  以上共同『實行』犯罪之行為者，皆為共同正
    犯。」，將舊法之「實施」修正為「實行」。原「實施」之
    概念，包含陰謀、預備、著手及實行等階段之行為，修正後
    僅共同實行犯罪行為始成立共同正犯。是新法共同正犯之範
    圍已有限縮，排除陰謀犯、預備犯之共同正犯，新舊法就共
    同正犯之範圍既因此而有變動，自屬犯罪後法律有變更，並
    以修正前之規定較不利於被告，自應適用修正後刑法第28條
    之規定（參照最高法院96年度台上字第5208號判決意旨）。
    而查被告有犯罪事實欄所載之前科判決及執行紀錄，有本院
    被告前案紀錄表乙紙在卷可稽，被告於受有期徒刑執行完畢
    後五年內再故意犯本件有期徒刑以上之罪，不論依修正前之
    刑法第 47條，或修正後之刑法第47條第1項之規定，均構成
    累犯，對被告而言並無有利或不利之情形，自不生新舊法比
    較之問題，應逕依刑法第47條，論以累犯。原審對被告甲○
    ○予以論罪科刑，固非無見，惟查：被告甲○○為上揭竊盜
    犯行時，雖為脫免逮捕而對告訴人乙○○施以強暴行為，惟
    並未達使告訴人乙○○難以抗拒之程度，所為核與刑法第三
    百三十條之加重準強盜罪構成要件尚有未合，原審認刑法上
    第三百三十條之加重準強盜罪之成立，其對被害人所為之強
    暴行為，並不以使人不能抗拒為必要，而認被告甲○○所為
    應成立刑法第三百三十條之加重準強盜罪，其論斷尚有未洽
    ，又被告行為後，刑法第28條規定業於94年2月2日修正公佈
    ，於95年7月1日施行，就共同正犯之範圍已有限縮，本件原
    審既認被告甲○○與許石獅共犯上揭犯行，惟未及就刑法第
    28條規定為新舊法之適用比較，亦有未洽，是被告上訴意旨
    否認有準強盜犯行，非無理由，則原判決關於被告甲○○部
    分既有可議，自應由本院予以撤銷改判，爰審酌被告甲○○
    之素行、犯罪之動機、目的、手段，年輕力壯，竟不思徇正
    常途徑取得財物，竟夥同共犯許石獅共同攜帶兇器竊取他人
    財物，而於告訴人乙○○發覺經予抓住而欲加以逮捕時，竟
    與共犯許石獅共同對告訴人乙○○施強暴（未達不能抗拒之
    程度），危害社會秩序非輕，所竊得之財物，因而所致生告
    訴人之危害，惟嗣已與告訴人達成和解，並賠償告訴人之損
    失，及犯罪後之態度等一切情狀，量處有期徒刑三年。至扣
    案之T型起子1把，為被告甲○○所有，而供被告甲○○與共
    犯許石獅共犯本案犯罪所用之物，此據被告甲○○供述在卷
    ，應依刑法第38條第1項第2款規定宣告沒收。
四、又被告甲○○與共犯許石獅共同毆打被害人乙○○成傷部分
    ，公訴人認被告甲○○此部分行為係犯刑法第277條1項之普
    通傷害罪嫌，而查刑法第277條第1項之普通傷害罪，依同法
    第287條前段規定，須告訴乃論，又告訴乃論之罪，告訴人
    於第一審辯論終結前得撤回其告訴，茲告訴人乙○○與被告
    甲○○已達成民事和解，而於原審法院95年6月22日審判期
    日當庭撤回告訴，有原審法院95年6月22日審判筆錄及刑事
    撤回告訴狀乙紙在卷可按，依前開說明，本應就被告甲○○
    涉犯之傷害犯行部分諭知不受理之判決，惟公訴人認此部分
    與被告前揭論罪科刑部分具有修正前牽連犯之裁判上一罪關
    係，爰不另為不受理之諭知，附此敘明。
據上論斷，應依刑事訴訟法第369條第1項前段、第364條、第299
條第1項前段、第300條，刑法第2條第1項前段、第28條、第321
條第1項第3款、第38條第1項第2款、第47條，判決如主文。
本案經檢察官黃全祿到庭執行職務。
中    華    民    國    97    年    4     月    3    日
                  刑事第五庭    審判長法  官  吳  敦
                                      法  官  陳春秋
                                      法  官  張傳栗
以上正本證明與原本無異。
檢察官如不服本判決，應於收受送達後十日內向本院提出上訴書
狀，其未敘述上訴之理由者並得於提起上訴後十日內向本院補提
理由書（均須按他造當事人之人數附繕本）。
                                      書記官  李佩真
中    華    民    國    97    年    4     月    3     日
附錄：本案論罪科刑法條全文
中華民國刑法第321條
 犯竊盜罪而有左列情形之一者，處六月以上、五年以下有期徒刑
：
一  於夜間侵入住宅或有人居住之建築物、船艦或隱匿其內而犯
    之者。
二  毀越門扇、牆垣或其他安全設備而犯之者。
三  攜帶兇器而犯之者。
四  結夥三人以上而犯之者。
五  乘火災、水災或其他災害之際而犯之者。
六  在車站或埠頭而犯之者。
前項之未遂犯罰之。


司法院資訊處製作；財團法人民間司法改革基金會備份。
